【裁判字號】    89,上易,713
【裁判日期】    900327
【裁判案由】    損害賠償
【裁判全文】
臺灣高等法院民事判決  八十九年度上易字第七一三號
      上  訴  人  統聯汽車客運股份有限公司
      法定代理人  呂良宗
      訴訟代理人  辛武律師
                  王上律師
      被 上訴 人  佘重龍即巨匠水族企業社
      訴訟代理人  吳秀菊律師
右當事人間損害賠償事件，上訴人對於中華民國八十九年八月二十四日臺灣板橋地方
法院八十七年度訴字第一四二六號第一審判決提起上訴，本院判決如左：
      主      文
原判決關於命上訴人給付超過新台幣捌拾萬貳仟伍佰拾捌元本息部分及該部分假
執行之宣告，暨該訴訟費用之裁判均廢棄。
右開廢棄部分，被上訴人在第一審之訴及假執行之聲請均駁回。
其餘上訴駁回。
第一、二審訴訟費用除確定部分外由上訴人負擔百分之九十五，餘由被上訴人負擔。
      事      實
甲、上訴人方面：
壹、聲明：
  一、原判決關於命上訴人給付部分及假執行之宣告與訴訟費用之裁判均廢棄。
  二、右廢棄部分，被上訴人在第一審之訴及假執行之聲請均駁回。
  三、第一、二審訴訟費用由被上訴人負擔。
貳、陳述：除與原判決記載相同者外，補稱略以：
  一、醫療費部分：被上訴人提出之財團法人天主教聖馬爾定醫院（下稱聖馬爾定醫
      院）及臺灣省立桃園醫院（下稱桃園醫院）醫療費用收據，上訴人不爭執被上
      訴人有支出之事實。其中聖馬爾定醫院收據之證明書費新台幣（下同）五百元
      ，並非醫療費，與損害無關，又桃園醫院收據編號0000000000載「實付現金二
      千六百三十六元」與編號000000000 載「補繳金四百二十元」，不知所指為何
      ，均應扣除。
  二、工作損失部分：原判決認被上訴人主張之營運損失與薪資均係工作損失，實有
      不當，蓋被上訴人係巨匠水族企業社之負責人，並非受僱人，未領取薪資，自
      無工作損失可言，其所提出之勞工保險被保險人薪資表僅可作為計算保費之依
      據，不得因此即認被上訴人領有薪資。又上訴人所不爭執者為勞工保險被保險
      人薪資表上之四萬零一百元，並非承認被上訴人領有薪資，是此部分十八萬零
      四百五十元應予扣除。
  三、拖吊費部分：拖吊至國道公路警察局第一警察隊泰山分隊扣押之費用一萬五千
      元，其目的並非在回復原狀，與損害之發生無因果關係，被上訴人不得請求。
  四、國道設施毀損修復費用部分：被上訴人既認為其對車禍之發生並無任何過失，
      卻向國道工程局繳納二萬二千四百元，係非債清償，依民法第一百八十條第一
      項第三款規定，被上訴人不得向上訴人請求償還。
  五、運輸費用部分：此為實際營業之支出，被上訴人不問是否發生車禍均須支出運
      費，依民法第二百十六條之一規定應扣除所受之利益，是此部分十五萬元不得
      認係營業損失而據以請求。又營業損失應係被上訴人接受訂單後因車禍未能運
      送或因車禍無法接受訂單所生之損失，被上訴人既有僱請貨車載送貨品，自無
      營業損失，且被上訴人亦未舉證證明其受傷期間巨匠水族企業社之營業額。至
      被上訴人若主張領有薪資，則營業損失即與其無關，不得重覆請求。
  六、減少勞動能力部分：被上訴人為商人，僅有營業收入而無薪資所得，自不宜參
      照勞工保險殘廢給付標準及勞工保險條例之規定計算所減少之勞動能力。又被
      上訴人既以勞工保險殘廢給付標準表身體障害序列殘廢等級計算其勞動能力減
      少之損失，請求之金額亦應以十二萬九千三百五十元為當（40,100元÷31日×
      100日 =129,350元），逾此之四千三百五十元部分應予駁回。
  七、精神慰撫金部分：參酌被上訴人請求四個半月之薪資，慰撫金應以十八萬零四
      百五十元為上限（40,100元×4.5個月=180,450元）。
  八、上訴人係對被上訴人曾支出如其所言項目之費用及數額之書據不爭執，屬事實
      問題，而該些費用是否屬侵權行為而生之損失，屬法律問題，原判決逕以上訴
      人自認或不爭執，即為被上訴人敗訴之判決，顯有違誤。
參、證據：援用原審所為之立證方法。
乙、被上訴人方面：
壹、聲明：
  一、上訴駁回。
  二、第二審訴訟費用由上訴人負擔。
貳、陳述：除與原判決記載相同者外，補稱略以：
  一、原判決判命上訴人給付之金額並無不當﹕
    (一)被上訴人因本件車禍共支出醫療費十七萬零五百六十五元，業據提出診斷證明
      書、醫療收據及費用明細為證，並有聖馬爾定醫院八十八年七月二十一日（八
      八）惠醫字第○四八二號函在卷可憑。
    (二)被上訴人代上訴人償還國道設施損毀費用二萬二千四百元，依無因管理之法律
      關係請求上訴人給付。
    (三)被上訴人之車輛受損，花費二十日始修復完成，每日減少營運損失七千五百元
      ，合計十五萬元（20日×7,500元 =150,000元），應由上訴人負責賠償，而上
      訴人對修車日數為二十日乙節並不爭執。
    (四)被上訴人因受傷無法工作，期間為四個半月，每月薪資為四萬零一百元，合計
      工作損失為十八萬零四百五十元（4.5個月×40,100元= 180,450元），有桃園
      醫院八十七年九月二十九日八七桃醫醫祕字第○三八九號函、聖馬爾定醫院八
      十七年十二月二十八日（八七）惠醫字第○六九一號函、勞工保險被保險人投
      保薪資表可憑，且為上訴人所不爭執。
    (五)被上訴人身體所受傷害，參照勞工保險殘廢給付標準表身體障害之狀態暨身體
      障害序列殘廢等級，合乎第五十五項脊柱遺存畸形障害項目，屬殘廢等級第十
      二級，應給付標準為一百日，而被上訴人每月薪資為四萬零一百元，以每日可
      得薪資一千三百三十七元計（40,100元÷30日=  1,337元以下四捨五入），被
      上訴人減少勞動能力之損失應為十三萬三千七百元（1,337元×100日=133,700
      元）。
    (六)被上訴人為國中肄業，曾任中華民國水族協會理事長理監事及中華民國水族協
      會南區支會理事長，現為獨資商號巨匠水族企業社之負責人，每月薪資四萬零
      一百元，有不動產，上訴人統聯汽車客運股份有限公司（下稱統聯客運公司）
      則為台灣地區知名之客運公司，且公司資本總額高達十四億元，為兩造所不爭
      執，原判決審酌前開兩造身分、社會地位、知識水準、經濟狀況及被上訴人所
      受傷害程度等一切情狀，認精神慰藉金為二十四萬元，並無不當。
、證據：援用原審所為之立證方法。
      理      由
甲、程序方面：
    本件上訴人之法定代理人已變更為呂良宗，有台北縣政府營利事業登記證影本附
    卷可稽，茲呂良宗聲明承受訴訟，核無不合，應予准許，又有關國道設施損毀償
    還費用部分，被上訴人變更為「無因管理」之法律關係為請求，與民事訴訟法第
    四百四十六條但書第一項第七款之規定相符，應予准許，均先予敘明。
乙、實體方面：
一、本件被上訴人主張：訴外人陳國雄為上訴人統聯客運公司之受僱司機，於八十六
    年十一月十九日四時五分，駕駛車號ＦＫ－五九二號營業大客車沿中山高速公路
    南下外側車道行駛至肇事地點即南下五四公里二００公尺處前，因過失未注意保
    持安全距離與間隔，欲變換至中線車道超車之際，右前車頭碰撞由被上訴人所僱
    用之司機許平勳駕駛之ＴＷ－九四八號自用大貨車左後車尾，致被上訴人所有之
    前揭車輛前擋風玻璃破裂、車頭損壞，而乘坐於車內之被上訴人亦因而受有第一
    腰椎壓迫性骨折，右手裂傷等身體傷害，上訴人為陳國雄之僱用人，自應與陳國
    雄負連帶損害賠償責任，爰依民法第一百八十四條第一項、第一百九十三條第一
    項、第一百九十五條第一項及第一百八十八條第一項規定，求為判命上訴人應給
    付被上訴人醫療費十八萬八千五百六十五元，工作損失二十四萬零六百元，減少
    勞動能力之損害三十七萬四千二百六十六元，精神慰撫金二十四萬元，拖吊費及
    國道設施損毀償還費用共五萬二千四百元，合計一百六十八萬四千五百八十一元
    之判決（上開請求，原審判決命上訴人應給付被上訴人八十七萬四千二百七十八
    元本息，而駁回被上訴人其餘之請求，被上訴人對其敗訴部分未聲明不服）。
二、上訴人則以：被上訴人主張訴外人陳國雄對其成立侵害行為，並未舉證證明，自
    不得逕對上訴人訴請連帶賠償，且上訴人為政府主管交通機關許可之大眾運輸機
    關，對選任受僱人及監督其職務之執行，已盡相當之注意，依民法第一百八十八
    條第一項但書規定，上訴人自不負賠償之責任，況被上訴人受僱人即司機許平勳
    於警訊時即供稱當時正與被上訴人在聊天等語，顯見被上訴人對該侵權行為之發
    生亦屬與有過失，依民法第二百十七條第一項，請求法院減輕賠償金額或免除賠
    償責任，且上訴人縱認應負損害賠償責任，原審判決醫療費、工作損失、拖吊費
    、國道設施損毀償還修復費用、運輸費用、滅少勞動能力、撫慰金等均有計算不
    當或過高之情形，均應予以刪除或酌減等語，資為抗辯。
三、查訴外人陳國雄為上訴人統聯客運公司之受僱司機，於八十六年十一月十九日四
    時五分，駕駛車號ＦＫ－五九二號營業大客車沿中山高速公路南下外側車道行駛
    至肇事地點即南下五四公里二００公尺處前，因為疏於注意保持安全距離與間隔
    ，欲變換至中線車道超車之際，右前車頭碰撞由被上訴人所僱用之司機許平勳駕
    駛之ＴＷ－九四八號自用大貨車左後車尾，致被上訴人所有車輛衝出右外側護欄
    並側翻於斜坡上，造成被上訴人所有前揭車輛前擋風玻璃破裂，車頭損壞等，車
    輛受損嚴重，而乘坐於車內之被上訴人因該事故而受有第一腰椎壓迫性骨折，右
    手裂傷等事實，有訊問筆錄、道路交通事故調查報告表及診斷證明書附卷可稽，
    並經台灣省桃園縣區車輛行車事故鑑定委員會鑑定，暨台灣省車輛行車事故覆議
    鑑定委員會覆議，其鑑定意見均為：「陳國雄駕駛營業大客車於高速公路行駛途
    中，未與前車保持安全距離及間隔，變換車道不當為肇事原因（有違高速公路交
    通管制規則第十一條之規定）．．．許平勳並無肇事因素」，此有台灣省桃園縣
    區車輛行車事故鑑定委員會八十七年一月九日八七桃鑑字第八七０一九號函送之
    鑑定意見書及台灣省車輛行車事故覆議鑑定委員會八十七年六月九日交覆字第八
    七０二五０號函各一件附卷可稽（見原審卷第十二－十六頁），足認上訴人之司
    機陳國雄就本件事故之發生應負全部之過失責任，被上訴人之司機就本件事故並
    無過失責任甚明。而上訴人為該肇事司機陳國雄之僱佣人，且駕駛上訴人所有之
    營業大客車載客行駛於高速公路上執行職務乙節，復為上訴人所是承，足見上訴
    人就本件事故之發生應與其受僱人連帶負過失責任。雖上訴人辯稱已就受僱人之
    選任監督盡相當之注意，惟並未能舉證以實說，自難採信；又本件車禍之發生原
    因係上訴人所僱用之司機駕車未保持安全距離，自後方追撞被上訴人所乘坐之車
    輛所致，與被上訴人之受僱司機駕車有無注意車前狀況無涉，是上訴人雖辯稱被
    上訴人之司機於警訊中曾證稱事故當時正與被上訴人聊天，故未注意前方狀況云
    云，惟其證詞縱屬實，亦顯與被上訴人之司機駕車追撞上訴人座車肇事無關，自
    難認被上訴人之司機就本件事故之發生與有過失，是上訴人此部分之辯解亦無足
    採。按汽車在行駛途中，不得驟然或任意變換車道，如欲超越前車或變換車道時
    ，應先顯示方向燈告知前後車輛，並保持安全距離及間隔，方得超越或變換車道
    ，高速公路交通管制規則第十一條定有明文，上訴人之司機駕車本應注意並能注
    意恪遵此一規定，乃竟疏未注意當時之交通狀況，致撞及被上訴人乘坐之前揭自
    用大貨車，則上訴人之司機就本件車禍之發生，自難辭過失之責，其過失行為與
    被上訴人之受損間顯有相當因果關係，堪以認定。
四、按「因故意或過失，不法侵害他人之權利者，負損害賠償責任。」「受僱人因執
    行職務不法侵害他人權利者，由僱用人與行為人連帶負賠償責任。」民法第一百
    八十四條第一項前段、第一百八十八條第一項前段分別定有明文。本件上訴人自
    應與訴外人陳國雄負連帶賠償之責任，茲就被上訴人之各項請求審酌如后：
    (一)醫療費用部分：上訴人對原審判決此部分應給付之金額十一萬七千七百二十八
      元中除應扣除五百元之診斷證明書費外，其餘並不爭執，查診斷證明書，固非
      醫療費用，但進行訴訟恒須提出診斷證明書以為證明，顯屬「增加生活上之需
      要」，此部分原審判予准許，理由雖有不當，但結果並無不同，仍應予以維持
      ，至於其餘部分，上訴人並無爭執，原判決判命給付之金額並無不當。
    (二)拖吊費及國道設施毀損償還費用：此部分被上訴人請求其車輛受損而支出拖吊
      費三萬元及國道設施損毀償還費用二萬二千四百元，已據提出台灣桃園地方法
      院檢察署函、切結書、修復費用通知書及繳款收據各乙紙為證，上訴人對拖吊
      費中之一萬五千元（即由車禍現場拖吊至國道公路警察局第一警察隊泰山分隊
      扣押之費用），認與本件損害賠償無關云云，經查此部分並非回復原狀之費用
      ，確與本件損害賠償無關，上訴人認此部分應予剔除，尚屬有據。又上訴人抗
      辯國道設施償還費用二萬二千四百元部分亦非本件侵權行為所得請求云云，但
      被上訴人已當庭追加以「無因管理」之法則請求上開國道設施償還費用，經查
      上開代償費用為免除上訴人之賠償義務而支付有利於上訴人，係屬無因管理而
      支出，被上訴人依民法第一百七十六條第一項請求償還，自屬正當，被上訴人
      此部分變更之訴為有理由，應准許其請求，原判決所持理由雖有不同，但結果
      並無二致，仍應予維持。
    (三)工作損失部分：此部分被上訴人請求營業損失二十日每日七千五百元，合計十
      五萬元，另請求無法工作四個半月，每月薪資四萬零一百元，共損失十八萬零
      四百五十元，上訴人對其損失之計算基礎並不爭執，惟以兩項請求有重複之處
      為辯，經查被上訴人獨資開設商號巨匠水族企業社，其請求二十日之營業損失
      十五萬元，又再請求四個半月之工作損失，在二十日之範圍內應屬重複請求，
      則原審已准許之十八萬零四百五十元應扣除二十日之收入後，上訴人應給付之
      金額為十五萬三千七百十元（計算式：180450÷(30×4＋15)＝1337，1337×2
      0＝26740，000000－00000＝153710)。逾此部分之請求為無理由。
    (四)減少勞動能力之部分：上訴人對被上訴人之薪資為一審判決認定之勞工保險殘
      障等級作為給付之標準並訴求日數均不爭執（原審八十九年八月十日言詞辯論
      筆錄及本院卷第三十九頁），惟以：「原審以被上訴人主張之每月薪資 40100
      元，除以30日，得每日平均薪資1337元，乘以100日，得 133700元。惟一年當
      中31日之月份多於30日之月份，若依原審之算法，應係 40100元除以31日，得
      1293.5元，乘以100日，得 129350元為當，逾此4350元部分應予駁回。」為辯
      ，然依民法第一百二十三條第二項規定：「月非連續計算者，每月為三十日」
      ，且查國人一般交易習慣上亦大都以三十日為一月，作為計算之基礎，上訴人
      主張以三十一日計算，此部分抗辯為無理由，原審此部分判決十三萬三千七百
      元，並無不當，應予維持。
    (五)精神慰撫金部分：上訴人辯以：「斟酌上訴人之受僱人及被上訴人之身分、地
      位及經濟狀況等關係，參酌其僅請求四個半月所謂之〔薪資〕，慰撫金應亦以
      此，即40100乘以4.5得180450為上限。」云云。然查被上訴人為國中肄業，曾
      任中華民國水族協會理事長理監事及中華民國水族協會南區支會理事長，現為
      獨資商號巨匠水族企業社之負責人，每月薪資四萬零一百元，有不動產，上訴
      人則為台灣地區知名之客運公司，且公司資本總額高達十四億元等情，均有投
      保薪資表、營利事業登記證、理監事當選證明書及感謝狀及公司資料查詢表等
      件附原審卷可考（見原審卷第二一八－二二０頁），並為兩造所不爭執；而被
      上訴人因本件事故造成第一腰椎壓迫性骨折，臥病治療半年餘，至今仍不能久
      站，其精神上受有痛苦，應無可疑，是被上訴人請求慰藉金，洵無不當，原審
      審酌前開兩造身分、社會地位、智識水準、經濟狀況及被上訴人所受傷害程度
      等一切情狀，認被上訴人請求給付二十四萬元，核屬適當，核無不合，上訴人
      前揭抗辯，委無可採，原審准許之金額，仍應予以維持。
五、綜上所述，被上訴人依侵權行為及無因管理之法則，求為判命上訴人給付在八十
    三萬二千五百三十八元本息（117728＋37400＋150000＋153710＋133700＋24000
    0＝832538 ）範圍，原審判予准許，為無不合，上訴論旨，指摘此部分判決不當
    ，求予廢棄改判，為無理由，應予駁回上訴。逾此範圍部分，原審失察亦判決被
    上訴人勝訴，尚有可議，上訴論旨，執以前詞指摘原判決此部分不當，聲明廢棄
    改判，為有理由，應予廢棄該部分判決。
丙、據上論結，本件上訴為一部有理由，一部無理由，依民事訴訟法第四百四十九條
    第一項、第四百五十條、第七十九條但書，判決如主文。
中      華      民      國    九十      年      三      月    二十七    日
                                民事第八庭
                                    審判長法  官  鄭  三  源
                                          法  官  王  淇  梓
                                          法  官  郭  松  濤
右正本係照原本作成。
不得上訴。
中      華      民      國    九十      年      三      月    二十九    日
                                          書記官  方  素  珍


司法院資訊處製作；財團法人民間司法改革基金會備份。
